【裁判字號】    98,建上,15
【裁判日期】    990210
【裁判案由】    給付承攬報酬
【裁判全文】
臺灣高等法院民事判決                  98年度建上字第15號
上  訴  人  林世華暨林世華建築師事務所
訴訟代理人  吳秋樵律師
被上訴人    內政部營建署
法定代理人  甲○○
訴訟代理人  林添進律師
複代理人    柴健華律師
上列當事人間請求給付承攬報酬事件，上訴人對於中華民國97年
12月24日臺灣臺北地方法院97年度建字第148 號第一審判決提起
上訴，本院於99年1月27日言詞辯論終結，判決如下：
    主  文
上訴駁回。
第二審訴訟費用由上訴人負擔。
    事  實 及 理 由
一、上訴人起訴主張：
  (一)兩造於民國90年12月間簽署「內政部營建署委託規劃設計契
    約書」（下稱系爭契約），由上訴人就「財政部台灣省北區
    國稅局辦公廳新建工程」（下稱系爭工程），擔任基地現場
    勘查、工程規劃設計、請領建照、雜項執照、代辦水保、電
    力、電信、自來水等申請手續、列席相關說明會解說規劃設
    計案等工作。依系爭契約第6條第2款約定，規劃設計服務費
    ，按建造費用實際結算金額1.74%核計。第7條約定，服務費
    （即承攬報酬）共分6期付款，於第5期即「於工程估驗金額
    達決標金額之半數以上時，甲方（按即被上訴人）給付規劃
    設計服務費總值85 %，前款已付規劃設計服務費應先行扣除
    。」易言之，第5 期是於工程估驗金額達決標金額半數以上
    時，應給付上訴人之數額為以工程建造費用實際費用總數乘
    以1.74 %，再以其得數乘以85%，但應扣除前4期已給付之金
    額。第5期之工程款上訴人應領金額為新台幣（下同）2,676
    , 953元，且已得以請領，詎被上訴人以上訴人逾期138天為
    由，要求扣違約金2,462,796元及預扣10%所得稅金267, 695
    元為由，拒付第5 期承攬報酬。查被上訴人所指上訴人給付
    遲延乙節，與事實不符，為此，依民法第505條第2項規定及
    系爭契約第7條第5款約定，請求被上訴人給付承攬報酬。
  (二)被上訴人抗辯上訴人遲延138 天，進而主張扣款，其中關於
    93年6月1日起至93年6 月15日止（計15日）部分，被上訴人
    不同意上訴人之申請延期，被上訴人乃權利濫用：
  1.按被上訴人於93年5 月10日以營署建工字第0932907452號函
    （原審卷第38頁）通知上訴人：「請貴所依本署審查意見（
    審查意見詳列於設計圖說及預算，已於93年5月5日由貴所攜
    回），儘速修正，最遲於93年5 月31日前修正完成（包含建
    築、水電、污水、空調、消防、景觀、植栽圖說及預算），
    檢送本署複審。若有逾期或未依審查意見確實修正情事，則
    依契約相關規定辦理。」衡其文義，係指應於93年5 月31日
    前將被上訴人於「93年5月5日之審查意見」完成修正，並非
    指於93年5月31日後即不得再有修正情事。
  2.上訴人於93年5 月31日以0102DO-033號函（原審卷第55頁）
    覆被上訴人略以：「有關本案申請建照作業，業經台灣省建
    築師公會桃園縣辦事處協助檢視建築師審查後，要求本案就
    『行動不便者設施』、『緊急昇降機排煙室構造設備』…等
    審查意見進行修正；另有關綠建築候選證書申請作業，本申
    請案已於5 月27日通過，惟因應審查要求，必須檢核『調整
    空調自動控制系統』；因本所配合前開因素修正有關細部設
    計圖說及預算，且為求各分項工程圖說預算完整周延，擬請
    貴署同意待本案建築執照圖說審查通過，並配合請照圖說完
    成細部圖說及預算修正後（預計93年6 月15日完成修正），
    再提請貴署審查」（原證四）。是以，上訴人無法依被上訴
    人所定期限內完成相關圖說送審，乃係為配合『建照』及「
    綠建築執照」之修正，上訴人請求展延15日，乃合乎一般作
    業時程，並非有任何蓄意延宕之情形，反觀被上訴人並無任
    何正當理由，竟拒絕上訴人展延之請求，顯與誠實信用原則
    及二造契約第19條第5 款「其他可歸責於甲方或不可歸責於
    乙方」之約定有違。且關於『行動不便者設施』、『緊急昇
    降機牌煙室構造設備』、『調整空調自動控制系統』等乃專
    業審查事項，於合法範圍內因各建築師之專業意見不同，會
    有不同之設計與規劃，今上訴人依據台灣省建築師公會桃園
    縣辦事處及綠建築等審查機關之意見作修正，並非係因可歸
    責於上訴人之設計違法失當所致之延遲。
  3.另上訴人送請建造執照之時程雖有延後，然實係可歸責於被
    上訴人之理由，分述如次：
  (1)按被上訴人於93年5月7日及5 月12日提出系爭工程之土地使
    用權同意書及拆除同意書，此有被上訴人93年5月7日北區國
    稅秘字第0930020499號、93年5月12日北區國稅秘字第09300
    20533號公文可參（原審卷第65、 66頁）。查申請建造執照
    時，須檢附土地使用權同意書及拆除同意書，此為建築法規
    之規定。而被上訴人於93年5 月7日、同年5月12日方將土地
    使用權同意書及拆除同意書交付上訴人，上訴人自僅得於該
    日之後進行申請建造執照之程序。然依被上訴人於92年10月
    13日核可之「工作進度表」（被證一）所示，建造執照之申
    請係預定於「92年12月15日送審」，而被上訴人於93年5 月
    間始提出土地使用權同意書及拆除同意書，已較預計之時程
    遲延5 個月餘，應係因被上訴人之遲延方致送審作業延後，
    係可歸責於被上訴人。
  (2)被上訴人抗辯係為配合建造執照申請程序，方於93年5 月間
    交付上訴人「土地使用權同意書」及「拆除同意書」。然財
    政部台灣省北區國稅局93年5月7日北區國秘字第0930020499
    號函說明一即載：「本案基地原計有桃園市○○段443 號等
    36筆土地，為簡化後續之相關作業，本局於93年3 月30日向
    桃園地政事務所送件，申請土地合併事宜，該所業於93年 5
    月6 日作業完成，並予以登記，目前基地經過合併後，共計
    有桃園市○○段443、447、 448地號等三筆土地」。（原審
    卷第65頁）是以，被上訴人係基於「土地合併」之原因，方
    遲於97年5月7日向上訴人提出土地使用權同意書，並非係為
    配合上訴人遲延或因時效性所致，被上訴人所辯，顯不足採
    。
  (3)二造於簽訂系爭契約時，關於景觀設計部份，並無約定由專
    家學者會同審議，惟於財政部台灣省北區國稅局辦公廳舍籌
    （興）建暨租用審議委員會92年度第四次會議提案及決議，
    決議內容第六點即載：「六、配合綠建築即生態工法政策，
    請營建署提供景觀工程學者專家名單協助審查作業」，此有
    財政部台灣省北區國稅局92年7月4日北區國稅秘字第092002
    0842號函可稽（原證十一），上開營建署所提供之專家於92
    年8 月21日參與景觀審查會議，上訴人即配合專家學者意見
    修正景觀圖說內容，且於92年10月24日通過景觀規劃方案，
    上訴人並於92年11月10日將細部圖說提請被上訴人審查，此
    有上訴人92年11月10日0102DO-027號函可參（原證十二），
    被上訴人復於92年12月17日（距上訴人提出申請審查已經月
    餘）方召開第二次聯合審查會（原審卷第35頁），並要求部
    分修正內容，上訴人依據被上訴人修正之意見，完成修正後
    ，並於93年1月9日向桃園縣政府申請都市設計審議。此與被
    上訴人於92年10月13日核定之「都市審議送審期間」92年11
    月17日，已遲延54日。而此遲延之原因並非可歸責於上訴人
    ，而此一遲延之結果亦相對影響後續送審作業。
  (三)93年6月16日起至93年7月28日止（計43日）部分：
  1.上訴人將上列圖說完成後，於93年6 月15日即以快遞寄達予
    被上訴人，惟因數量龐大，建築及景觀圖說送達時已逾被上
    訴人之上班時間，乃另於93年6 月16日補送，此有「快遞服
    務簽單」影本乙只可憑（原證五），簽收人即為被上訴人本
    案之蔡姓承辦人員，簽收日期為93年6 月16日。惟被上訴人
    竟以93年6月17日營署建工字第093291004號函知上訴人：「
    說明三、貴所於93年6 月15日函送之圖說內容並無建築即景
    觀工程圖說，且預算書為舊版，均未依本署審查意見修正…
    。」自上可知，上訴人確實於93年6月15日、93年6月16日分
    別送件審查，被上訴人故意忽略93年6 月16日送件之事實，
    其公文所載亦與事實不符。上訴人於接獲被上訴人該函後，
    即於93年6月24日函覆：「說明2、有關本工程圖說及預算已
    於93年6 月15日提送第四次審查，因圖說數量龐大乃分批快
    遞送至貴署；惟建築及景觀設計圖說送達時已逾貴署上班時
    間，故於6 月16日再次快遞送至貴署，並由相關人員簽收，
    非貴署93年6 月17日來函所述本次送審未包含建築及景觀設
    計圖說。3 、本次送審預算書已依貴署審查意見並配合圖說
    修正水電消防預算，貴署來函稱送審預算書為舊版之說有誤
    ，請貴署詳察，因作業疏失未修正預算書表頭日期及頁碼部
    分，本所將儘速補正」，此有上訴人93年6 月24日0102DO－
    038號函可憑（參原證十四 ），上訴人於接獲被上訴人函文
    即已提出辯駁。
  2.另關於預算書之表頭日期及頁碼未更正部分，並未影響預算
    書之內容，當無礙審查之進行，二造約定之「內政部營建署
    委託規劃設計工作作業說明」第二點第（十四）款之約定，
    上訴人僅須於本案建造執照核准後，完成預算書之修正，並
    送被上訴人審查即可（原證十六），衡其原因乃建造執照未
    經審議通過前，各項材料與單價均尚有變動之可能。而本案
    之建造執照雖於93年5 月12日申請，然係於93年11月10日經
    桃園縣政府審查通過，上訴人僅須於93年11月10日以後完成
    修正即可，即無違雙方合約之精神。然上訴人為便利被上訴
    人審查，於歷次審查時均提供預算書，並有針對歷次修正意
    見配合修正預算書，僅係供被上訴人審查有無超出機關係爭
    工程預算爾，至於格式問題，依據合約精神，僅須於93年11
    月10日以後完成修正即可。是以，被上訴人以預算書未修正
    為由退回上訴人之相關圖說及意見，其權利之行使顯與二造
    之契約之約定未盡相符。故被上訴人之主張93年6月1日起至
    93年7月28日止，上訴人有遲延之情事，實與事實不符。
  3.至被上訴人稱上訴人有如「放樣平面，請標示放樣基準點」
    、「PVC 管請標示厚度」等未按審查意見修改之主張，經查
    與事實不符：
  (1)被上訴人所提被證十四之各項修正意見審查表，該表格之序
    號即為圖說編號，經查，92年7月之審查意見為序號0/A2 放
    樣平面，請標示放樣基準點；序號：1/A2 PVC管請標示厚度
    （原審卷第96頁）。而被上訴人主張上訴人未修正之證據則
    是92年12月5 日之審查意見表，其中序號為1/L1放樣基準點
    與建物之相對位置、座標，請標示。排水系統圖例標示。序
    號2/A2：PVC 管、不鏽鋼管厚度標明，上開序號顯然不同，
    足徵並非相同之圖說，被上訴人企圖張冠李戴混淆，上訴人
    並無未按被上訴人之審查意見修正之情，已屬至明。
  (2)上訴人92年11月10日以0102D0-027號函覆被上訴人，關於圖
    面審查意見表之回覆內容，其第一頁即載：「0/A2放樣平面
    ，請標示放樣基準點，依照審查意見辦理；1/A2 PVC管請標
    示厚度，標示於水電圖說之中」（原證十七）。顯然上訴人
    已依被上訴人之要求予以修正，92年12月5 日之審查意見表
    ，其中序號為1/L1放樣基準點與建物之相對位置、座標，請
    標示。排水系統圖例標示。序號2/A2 PVC管、不鏽鋼管厚度
    標明之意見，與92年7 月之審查意見所指之修正部份，明顯
    不同，故上訴人根本無被上訴人所指未按審查意見修正之情
    形。茲提出財政部台灣省北區國稅局辦公廳舍植栽工程契約
    及細部設計圖（圖說編號為 L，上證一）；財政部台灣省北
    區國稅局辦公廳舍新建工程契約及圖說（圖說編號為 A，上
    證二），此即證明被上訴人所稱之上訴人未依審查意見修正
    圖說之說法，顯係張冠李戴，意圖混淆。
  (四)關於自93年7 月29日起至93年10月15日止，共計逾期79日部
    分：
    查上訴人依據送審後被上訴人之審查意見，於相當工作日完
    成修正後送請被上訴人審查，該「審查期間」與「上訴人之
    修正期間」，不應納入上訴人之逾期日數計算，縱然於93年
    5 月31日後亦然，除非上訴人有任何經被上訴人審查要求修
    正而未修正之情事，是以：
  1.上訴人自93年7 月28日起提送第五次送審圖書及預算（原證
    六），至93年9月2日止接獲被上訴人函文通知修正設計圖說
    （被上訴人為93年8 月30日發函，原審卷第42頁），此期間
    總計為36日，被上訴人之審查期間，不計工期。
  2.上訴人自93年9月3日起至93年9 月15日止，乃依據被上訴人
    之審查意見修正相關圖說及預算書，計約13日曆天（7 工作
    日），依工程慣例尚屬合理範疇，屬有正當理由。並於93年
    9月15日提送第六次送審圖說及預算書（原證七）。
  3.自93年9月15日至93年9月29日接獲被上訴人通知修正設計圖
    說，此乃被上訴人之審查期間為14日，不計入工期。
  4.自93年9 月30日至93年10月14日止，為上訴人依據被上訴人
    之審查意見修正相關圖說及預算書，計約16日曆天（10工作
    日），依工程慣例尚屬合理範疇，屬有正當理由。並於93年
    10月15日提送第七次送審圖說及預算書（原證八）。
  5.關於被上訴人所提被證五（93年8月3日營署建工字第093291
    2697號函）應屬第五次審查意見之範疇，應併第五次審查意
    見（即被證六，93年8 月30日0932914087號函辦理）處理，
    不應由被上訴人片面決定上訴人有依據被上訴人之指示，隨
    時修正之義務，此方與雙方平等之契約精神相符，是以，上
    訴人業於93年9 月15日提送第六次送審圖說及預算書修正完
    畢。
  (五)關於修正預算書逾期1日提送部分（93年11月16日）：
    本案上訴人原依被上訴人所指期限於93年11月15日送修正後
    之預算書等，為被上訴人於93年11月15日當日下午臨時要求
    加印預算書四份（依慣例上訴人僅須提供乙份，詳參原證六
    、七、八均僅附預算書一份即明），上訴人為配合被上訴人
    之審查作業，加印後即於93年11月16日上午送達予被上訴人
    （原證九），並未加收費用，亦未影響被上訴人之審查時程
    ，此亦屬不可歸責於上訴人之原因，依法不應認定為逾期。
  (六)於原審聲明：(1)被上訴人應給付上訴人2,676, 953元，並自
    起訴狀繕本送達翌日起至清償日止，按年息5%計算之利息。
    (2)上訴人願供擔保請准宣告假執行。
二、被上訴人則抗辯：
  (一)上訴人確有違反系爭契約第4條辦理期限及第21條之約定：
  1.按系爭契約第4條辦理期限(二)、第5條作業約定，上訴人應完
    成之作業進度於92年9 月29日函送被上訴人，經被上訴人於
    92年10月13日核定之時間表（原審卷第33- 34頁），同意上
    訴人修正其進度表。兩造並於92年12月17日第二次設計協商
    會議（原審卷第35-37頁），達成上訴人必須於93年4月13日
    前完成所有施工圖說、預算審查及業管單位審查作業。然上
    訴人於93年4 月27日送達系爭工程第三次送審圖說及預算書
    ，經被上訴人審查，並於同年5月5日與上訴人討論，其中除
    結構設計圖說審核完成外，其餘圖說及預算均需再辦理修正
    。被上訴人並於93年5 月10日以營署建工字第0932007452號
    函通知上訴人就含建築、水電、污水、空調、消防、景觀、
    植栽圖說及預算，最遲應於93 年5月31日前修正完成並檢送
    至被上訴人處複審，若有逾期或未依審查意見確實修正情事
    ，則依契約相關規定辦理（原審卷第38頁）。
  2.上訴人遲延日期之計算：
    (1)自93年5月31日起至93年7月28日止，共計逾期78天：
      上訴人應完成之作業進度於92年9 月29日函送被上訴人
        ，經被上訴人核定同意上訴人修正其進度表（被證一）
        。兩造並於92年12月17日協商會議達成上訴人必須於93
        年4 月13日前完成所有施工圖說、預算審查及業管單位
        審查作業（被證二參照）。然上訴人於93年4 月27日送
        達之第三次送審圖說及預算書，經被上訴人審查，並於
        同年5月5日與上訴人討論，其中除結構設計圖說審核完
        成外，其餘圖說及預算均需再辦理修正。被上訴人並函
        知上訴人就含建築、水電、污水、空調、消防、景觀、
        植栽圖說及預算，最遲應於93年5 月31日前修正完成並
        檢送至被上訴人處複審（原審被證三參照）。是上訴人
        應於93年5 月31日以前按審查意見修正完成並檢送被上
        訴人處複審，否則即為逾期，已如前述。
      雖上訴人於93年5 月31日函覆被上訴人「以配合建照及
        綠建築審查…」為由（原審卷第55頁），擬延至93年 6
        月15日修正完成。然因相關業管審查及請照作業距93年
        4月13日上訴人應完成之日期已逾近2個月，上訴人之請
        求自屬無據。雖上訴人於93年6 月15日提送修正圖說及
        預算，然該修正圖說欠缺建築及景觀設計圖，預算書且
        為未修正之舊版，被上訴人並無法據以審查，被上訴人
        並於93年6 月17日函知上訴人（原審卷第39頁）。上訴
        人雖又以93年5 月31日函（原審卷第55頁）覆被上訴人
        「…要求本案就『行動不便者設施』、『緊急昇降機排
        煙室構造設備』…等審查意見進行修正；另有關綠建築
        候選證書申請作業…因本所配合前開因素修正有關細部
        設計圖說及預算，且為求各分項工程圖說預算完整周延
        …，擬請貴署同意待本案建築執照圖說審查通過，並配
        合請照圖說完成細部圖說及預算修正後，再提請審查」
        等語，據以主張其無可歸責事由。然查：關於建照審查
        修正行動不便者設施、緊急升降機排煙室構造設備等，
        均屬建築法規必要之設計，非屬業管單位特別之要求，
        顯然為上訴人就設計圖說考量未盡周延，此有被上訴人
        93年9月2日函文可證（原審卷第43頁）。至於被上訴人
        於93年6 月17日函知上訴人預算書為舊版，上訴人並未
        修正，上訴人雖主張於93年6 月15日發文提送修正圖說
        及預算，然其所提送之修正圖說欠缺建築及景觀設計圖
        ，且預算書為未修正之舊版，被上訴人並無法據以審查
        ，被上訴人因此於93年6 月17日函上訴人預算書為舊版
        ，上訴人並未修正（原審被證四參照）。此並有被上訴
        人於原審97年11月11日言詞辯論庭當庭將93年6月16 日
        上訴人所送來之建築圖說提示上訴人，可證上訴人所送
        來圖說仍為未修正之舊版圖說；雖上訴人於93年6 月24
        日函被上訴人稱因「作業疏失未修正預算書表頭日期及
        頁碼部分…」等而認預算書內容有修正；惟查：上訴人
        93年6 月16日預算書確為舊版，此由原審被證十四被上
        訴人對上訴人前所提預算書之審查意見要求，例如要求
        預算書之詳細表總表、項目依被上訴人所提供之格式分
        別依總價數量結算及實作數量結算（原審被證十四，第
        104頁），惟迄93年6月16日上訴人送來之預算書仍未依
        照被上訴人審查意見為修正（原審被證十五參照），此
        由原審上訴人所提原證十五為93年11月之修正後之預算
        書互相參照可證：93年6 月16日所提預算書內容確實為
        未修正之舊版無誤。是上訴人遲至93年7 月28日始送交
        修正圖說及預算，此期間上訴人逾期合計58天，實有可
        歸責於上訴人之事由（原審被證十一參照）。
      況，92年7 月間，被上訴人早就上訴人所送之圖說要求
        上訴人依修正意見加以修正，雖上訴人舉原證十七（原
        審卷第196 頁）證明其有依照審查結果修正，然被上訴
        人配合上訴人於92年12月5 日再為審查，上訴人亦未依
        被上訴人審查之意見修正加以修正，迄93年6 月16日為
        止仍未修正，均為舊版之圖說，例如，被上訴人審查之
        意見，就圖說部分標明「放樣平面，請標示放樣基準點
        。」、「PVC 管請標示厚度」，惟被上訴人審查之意見
        無論是92年7月（原審卷第96頁）、92年12月5日（原審
        卷第128頁）抑或93年6月16日，上訴人均未依被上訴人
        審查意見為修正，預算書亦為舊版，此由92年7月間（
        被證十四，原審卷第96頁以下）被上訴人對上訴人前所
        提預算書之審查意見要求，例如要求預算書之詳細表總
        表、項目依被上訴人所提供之格式分別依總價數量結算
        及實作數量結算（原審卷第104頁），惟迄93年6月16日
        上訴人送來之預算書（原審卷第138 頁被證十五），仍
        未依照被上訴人審查意見為修正。
      就放樣基準點部分：在92年12月審查之1/L1圖標示僅以
        弧形道路中心點標示垂直、水平距離於基地內不知名的
        位置。（該垂直、水平交叉點並未標示屬建築物哪一點
        之座標）故仍然無法放樣。被上訴人審查人員即在圖正
        中垂直線上方即打個「？」標示上訴人未修正之處。93
        年6 月15日所送之圖說亦同（上訴人改為6/A1圖號）；
        亦即上訴人原以鄰接基地之弧形道路中心點當作參考基
        準點，然缺方位角度，其參考點不足以放樣，尤其建築
        主體與鄰地距離相當近，建物放樣角度不能有所偏差。
        經以最近放樣基準點之柱位（編號24與 B”交點）試算
        ，角度偏差1度，即偏移約29公分（被上證 五）。基地
        內相關設施即可能就侵占鄰地。此部分直至上訴人最終
        版之放樣圖圖號7/A1，即標示2 個道路中心放樣參考點
        ：C420、C418。由C418中心點引至建築物2根柱中心（
        編號24與B”交點與編號24與E”交點），均標示垂直、
        水平距離及角度，如此即可確定編號24之柱列線，隨後
        逐一放樣各柱列等，完成本棟建築物放樣（被上證六）
        。
      上訴人所提之上證三圖說索引表，係上訴人依被上訴人
        審查意見修改完竣，上訴人據以辦理發包施工之圖說，
        與上訴人前曾提送被上訴人之圖說索引表之內容即不盡
        相同（被上證4）。至於上訴人抗辯92年7月審查意見之
        序號0/A2與92年12月5 日之審查意見表其中序號為1/L1
        放樣基準點等序號不同（原審卷第96、128頁，PVC管亦
        為同樣抗辯）而認被上訴人故意張冠李戴企圖混淆等語
        云云；被上訴人否認之，蓋兩造間僅有此設計監造契約
        ，根本無從張冠李戴，因被上訴人僅根據上訴人所送來
        之圖說為實際審查後，並根據上訴人圖說編號為實質審
        查，被上訴人審查該編號均根據上訴人之圖說編號所載
        ，而上訴人有時從中穿插圖說致有相同內容不同編號情
        形，被上訴人已於98年6 月18日之民事答辯(三)狀說明「
        被上訴人歷次審查意見表所載之序號皆根據上訴人當次
        所提出圖說之序號編列，因上訴人有時從中穿插圖說致
        有相同內容不同編號情形，造成上訴人歷次圖說之序號
        編列均不盡相同，故審查意見表之序號亦有不同，並非
        被上訴人張冠李戴」，此並由被證十四中財政部北區國
        稅局辦公廳舍新建工程第1次與第2次審查表中，多種項
        目之序號前後不同可資證明，如「矽酸鈣板隔間」項目
        第1次審查表序號為7/A7（被證十四第1次圖面審查表第
        2頁參照），而第2次審查表序號改為6/A7（被證十四第
        2次圖面審查表第3頁參照）；及「預鑄輕質水泥板」項
        目第1次審查表序號為17/A7（被證十四第1 次圖面審查
        表第4頁參照），而第2次審查表序號改為6/A7（被證十
        四第2次圖面審查表第3頁參照）。顯然上訴人指稱之張
        冠李戴情形，為不可採。
    (2)自93年7月28日起至93年10月15日，共計逾期79天：
      93年7 月28日上訴人雖提出除結構設計圖說以外之其餘
        圖說及預算書等，然經被上訴人初步審查：污水處理廠
        兩座槽體均欠缺圖說及預算；且預算書均未依被上訴人
        之意見，分總價數量及實做數量編列，水電工程全部施
        做項目亦均需以詳細表編製，並於93年8月3日函通知上
        訴人修正（原審卷第41頁）。上訴人至93年10月15日始
        送交系爭工程之設計圖說及預算書（原審卷第59頁），
        是此期間上訴人逾期合計79天。
      至於上訴人指稱自93年7月28日起迄93年9 月2日止共36
        日、93年9月3日起迄93年9月15日止共計13日、93年9月
        15日起迄93年9月29日止合計14日、93年9月30日起迄93
        年10月14日止合計16日應不計入工期等語，此實屬無據
        。蓋按系爭契約第4條辦理期限 (二)、「規劃設計方案經
        甲方（指被上訴人）簽署同意後，乙方（指上訴人）應
        依據核定方案於150 日曆天內，完成全部工程設計圖說
        、施工預算書及施工規範並送交甲方審定。甲方審查如
        認為需修正時，乙方應在甲方要求期限內修正送請複審
        ，逾期依本契約第21條規定處理…。」是上訴人早應於
        93年5 月31日前修正送交被上訴人，因可歸責於上訴人
        事由致遲延提出，至上訴人完成修正前，此期間均為給
        付遲延，上訴人於其給付遲延期間，增加被上訴人額外
        審查工作再為主張扣除所謂審查期間不應計入工期，實
        屬於法無據。
    (3)修正後之預算書逾期1天：
      兩造於93年10月27日就系爭工程進行設計圖說、預算審查
      會議，會議結論就「工程設計圖說」及「預算書」需再修
      正，並請上訴人應分別於93年11月8 日及93年11月15日將
      「修正後工程設計圖說」及「修正後預算書」送交被上訴
      人審核，有會議紀錄可證（原審卷第48頁）。然上訴人遲
      至93年11月16日始將修正後之預算書送交被上訴人（原審
      卷第49頁）。且修正後之預算書之部分與上訴人所稱之預
      算書由一份增列印製4份無涉；蓋，93年11月16 日上午上
      訴人事務所人員將預算書送達，被上訴人相關人員即配合
      審查，並與上訴人之人員加班至當日晚間11時許，被上訴
      人之員工並協助指導上訴人之人員預算PCCES （公共工程
      經費電腦估價系統）格式編制及修改，是此部分確實可歸
      責於上訴人事由而逾期1天，並非上訴人所指稱因加印4份
      預算書致生遲延一日。
    (4)綜上合計上訴人逾期天數合計為138天，被上訴人主張上
      訴人履行契約遲延138天，據以依系爭契約第21條之規定
      ，主張逾期違約金，自屬依法有據。
  3.至上訴人抗辯因被上訴人景觀工程修正致申請建築執照延後
    云云，然自92年9 月8日審議委員會第7次會議決議「請上訴
    人事務所依照2 位景觀學者專家及營建署之之意見再檢討修
    正」（原審卷第164 頁），上訴人均未依審查委員會之意見
    修正，之後第8、9、10各次之委員會（原審卷第165、170、
    171頁）均在要求上訴人應依第7次及第8 次委員會決議，惟
    上訴人並未修正，是上訴人空言因應被上訴人就景觀工程為
    不斷修正，致影響後續預算書等之遲延而有不可歸責事由，
    顯然與實情不符。上訴人於會議時根本未提出任何資料到場
    ，以致專家委員審議時無任何資料可資討論，是景觀工程之
    延宕，實因上訴人根本未依被上訴人之要求提出修正所致。
  (二)除被上訴人前所主張上訴人遲延日數外，上訴人尚有其他遲
    延部分：按上訴人於92年9 月29日函被上訴人之系爭進度時
    間表，經92年10月13日被上訴人同意（原審卷第33頁），並
    要求上訴人確實依該進度表預定時程辦理，若有延宕情事，
    則依契約規定辦理，則上訴人至少有以下遲延：
  1.都市審議：原訂92年11月17日送審，93年1 月15日完成，上
    訴人遲至93年1月9日送審，93年4月16日通過審查。
  2.申請候選綠建築證：原預定與都市審議同時進行並訂92年11
    月17日送審，93年1月15日完成，上訴人遲至93年5月13日送
    件，93年5月27日審查通過，遲延4個月12日。
  (三)上訴人之相關進度明顯落後，本件業主即財政部臺灣省北區
    國稅局待上訴人都市審議通過後（93年4 月16日審查通過）
    ，業主始將有時效性之土地使用權同意書、土地登記謄本、
    地籍圖謄本送交上訴人，是上訴人自始即因相關程序進度落
    後，非因業主遲未交付上訴人土地同意書等相關文件，若謂
    被上訴人遲未將土地使用權同意書等文件交付上訴人致延誤
    五個月申請建築執照；則履約期間竟從未見上訴人對被上訴
    人催告，請求交付相關文件，而逕令申請建照執照較預定時
    間遲延五個月，此實違背經驗法則，並與事實不符等語。
  (四)於原審聲明：1.上訴人之訴及其假執行之聲請均駁回。2.如
    受不利判決，願供擔保請准免為假執行。
三、兩造不爭執事項：
  (一)兩造於90年12月28日簽訂系爭契約。
  (二)系爭工程第5期款為2,676,953元，並已屆清償期。
四、原審判決上訴人敗訴，上訴人不服，提起上訴，上訴聲明：
    (一)原判決廢棄。(二)被上訴人應連帶給付上訴人2,676, 953元
    及自起訴狀繕本送達翌日起，至清償日止，按年息百分之五
    計算之利息。(三)請准供擔保宣告假執行。被上訴人之答辯聲
    明：(一)上訴駁回。(二)如受不利判決，請准供擔保宣告免為假
    執行。
五、本院之判斷：
    本件爭點在於：上訴人是否有給付遲延之情事？如有，逾期
    幾天？被上訴人得請求上訴人給付違約金之違約金若干？茲
    分述如下。
  (一)按「債務不履行之債務人所以應負損害賠償責任，係以可歸
    責之事由為要件，故債權人苟證明債之關係存在，債權人因
    債務人不履行債務（給付不能、給付遲延或不完全給付）而
    受損害，即得請求債務人負債務不履行責任，如債務人抗辯
    損害之發生為不可歸責於債務人之事由所致，即應由其負舉
    證責任，如未能舉證證明，自不能免責」（最高法院85年度
    台上字第844 號判決可資參照）。從而，債權人主張債務人
    應負債務不履行之損害賠償責任時，僅須證明債務人有給付
    遲延之情事及債權人因此受有損害即足，如債務人抗辯遲延
    不可歸責於債務人，即應由其負舉證責任。
  (二)查系爭契約第4條第2款約定：「規劃設計方案經甲方（按指
    被上訴人，下同）簽署同意後，乙方（按指上訴人，下同）
    應依據核定方案於150 日曆天內，完成全部工程設計圖說、
    施工預算書及施工規範並送交甲方審定。甲方審查如認為需
    修正時，乙方應在甲方要求期限內修正送請複審，逾期依本
    契約第21條規定處理。如甲方要求變更設計時，完成時間得
    展延，日期由雙方議定之。」此有契約影本附卷可稽（原審
    卷第8-12頁）。
  (三)次查，被上訴人抗辯：兩造於92年12月17日第二次設計協商
    會議，達成上訴人必須於93年4 月13日前完成所有施工圖說
    、預算審查及業管單位審查作業之合意，有會議紀錄可稽（
    原審卷第35、125頁）。上訴人嗣於93年4月27日送達系爭工
    程第三次送審圖說及預算書，經被上訴人審查，並於同年5
    月5 日與上訴人討論，其中除結構設計圖說審核完成外，其
    餘圖說及預算均需再辦理修正，被上訴人並函知上訴人就含
    建築、水電、污水、空調、消防、景觀、植栽圖說及預算，
    最遲應於93年5 月31日前修正完成並檢送複審等情，業據提
    出內政部營建署92年10月13日營署建工字第0920060851號函
    、93年5 月10日營署建工字第0932907452號函、系爭工程第
    二次設計協商會議紀錄等影本在卷可稽（原審卷第33、94、
    38、35頁），堪信為真實。由上可知，上訴人應於93年5 月
    31日前將關於建築、水電、污水、空調、消防、景觀、植栽
    之圖說及預算修正完成並檢送予被上訴人複審，否則即有給
    付遲延之情事，此93年5 月31日完成期限已就原合約所約定
    之93年4 月13日期限，已相當期間之延後，對上訴人已屬有
    利。
  (四)茲就被上訴人所稱上訴人給付遲延之期間，分述如下：
    1.自93年5月31日起至同年7月28日止共58日部分：
      (1)被上訴人抗辯：上訴人應於93年5月31日前就結構設計
        圖說以外之圖說及預算修正完妥，但上訴人遲至93年6
        月15日始提出（原審卷第138頁），且欠缺建築及景觀
        設計圖，預算書亦為未修正之舊版，經被上訴人於93年
        6月17日函知上訴人，上訴人始於93年7月28日送交修正
        圖說及預算等情（原審卷第57頁），業據提出內政部營
        建署93年6月17日營署建工字第0932910004號函（原審
        卷第39- 40頁）附卷可佐。上訴人雖稱其係為配合建造
        執照及綠建築送審意見，故於93年6月15日始修正圖面
        完成，實不可歸責予上訴人云云。但上訴人始終未能舉
        證證明建照核發單位及綠建築審查機關之所以對其圖面
        有修正意見，且並非其設計失誤，或其他非可歸責於上
        訴人之事由所致，是尚不得謂此部分之遲延為不可歸責
        於上訴人；況且，關於配合綠建築部分，審查期間係發
        生於92年7月至同年11月間，與距被上訴人所稱93年5月
        31日起至同年7月28日止共遲延58日，相差半年之前，
        應與被上訴人所稱之遲延期間無關，上訴人既未能舉證
        證明上情，則被上訴人是否有遲延提出土地使用同意書
        、拆除同意書或一再修正景觀設計致延誤上訴人申請建
        照之時程，均無從影響上訴人無法證明圖面修正完成之
        遲延，乃不可歸責於己之事由所致之事實。
      (2)上訴人又稱：其將圖說完成後，於93年6 月15日以快遞
        寄達予被上訴人，惟因數量龐大，建築及景觀圖說送達
        時已逾被上訴人上班時間，而另於翌日補送，此有快遞
        服務簽單影本1份為憑（原審卷第56 頁），是上訴人已
        於93年6 月16日完成所有圖說之送審作業，且預算書亦
        非舊版云云。惟被上訴人抗辯：92年7 月間，被上訴人
        早就上訴人所送之圖說要求上訴人修正，然92年12月 5
        日再為審查，上訴人亦未依被上訴人審查之意見完整修
        正，迄93 年6月16日仍未完整修正等語，業據提出系爭
        工程圖面審查意見說明表影本（原審卷第96-137頁）為
        證，觀諸審查意見說明表上如「放樣平面，請標示放樣
        基準點」、「PVC 管請標示厚度」等項確實有歷經數次
        審查仍未修正之情事（原審卷第96、 128頁相互參照）
        ，且被上訴人於原審97年11月11日言詞辯論時當庭提出
        上訴人93年6 月15日之圖說，經核閱確實有無標示放樣
        基準點之情形（原審卷第183 頁反面）。再者，就放樣
        基準點部分：在92年12月審查之1/L1圖標示僅以弧形道
        路中心點標示垂直、水平距離於基地內不知名的位置。
        （該垂直、水平交叉點並未標示屬建築物哪一點之座標
        ）故仍然無法放樣。被上訴人審查人員即在圖正中垂直
        線上方即打個「？」標示上訴人未修正之處（另參本院
        卷第126頁）。93年6月15日所送之圖說亦同（上訴人改
        為6/A1圖號）；亦即上訴人原以鄰接基地之弧形道路中
        心點當作參考基準點，然缺方位角度，其參考點不足以
        放樣，尤其建築主體與鄰地距離相當近，建物放樣角度
        不能有所偏差。經以最近放樣基準點之柱位（編號24與
        B”交點）試算，角度偏差1度，即偏移約29公分（被上
        證五）。基地內相關設施即可能就侵占鄰地。此部分直
        至上訴人最終版之放樣圖圖號7/ A1，即標示2個道路中
        心放樣參考點：C420、C418。由C418中心點引至建築物
        2根柱中心（編號24與B”交點與編號24與 E”交點），
        均標示垂直、水平距離及角度，如此即可確定編號24之
        柱列線，隨後逐一放樣各柱列等，完成本棟建築物放樣
        有被上訴人所提出之被上證五（本院卷第106 頁）可證
        。是應認被上訴人上開抗辯應屬可信。
      (3)上訴人雖謂上開工程圖面審查意見說明表，先後所指之
        「放樣平面，請標示放樣基準點」、「PVC 管請標示厚
        度」等意見並非針對同一處圖面，被上訴人企圖張冠李
        戴混淆云云，惟被上訴人所審查者，為上訴人所送之圖
        說及預算書，其所表示之意見當係就上訴人當次所送審
        之文書為之，不可能就其他文件表示意見，上訴人之說
        詞顯不合理，縱認其所言屬實，被上訴人審查圖面後既
        已指明缺失，上訴人自應就所有圖面有相同缺失者均一
        併修正，方為正辦，是即令上開修正意見所指並非同一
        處圖面，亦不得謂上訴人已依被上訴人審查意見完成修
        正。至上訴人雖又主張：標示放樣基準點、PVC 管標示
        厚度等與「施工」有關，與建照申請無關，不會影響建
        照之申請流程云云，惟本件重點在判斷上訴人是否如期
        依債之本旨提出給付，上訴人既未在約定時間內提出修
        正完成之圖面，則是否與建照申請有關，並非所問。綜
        上所述，上訴人確應負自93年6月1日（被上訴人誤為93
        年5月31日）起至93年7月28日止計逾期58日之遲延責任
        。
    2.自93年7月28日起至同年10月15日共遲延79日部分：
      被上訴人抗辯：上訴人雖於93年7 月28日提出除結構設計
      圖說以外之其餘圖說及預算書等（原審卷第57頁），然經
      被上訴人初步審查，污水處理廠兩座槽體均欠缺圖說及預
      算，且預算書均未依被上訴人之意見，分總價數量及實做
      數量編列，水電工程全部施作項目亦均須以詳細表編製，
      被上訴人並再次函上訴人就前次審查意見要求儘速辦理，
      上訴人至93年10月15日始送交系爭工程之設計圖說及預算
      書等情（原審卷第59頁），業據被上訴人提出內政部營建
      署93年8月3日營署建工字第0932912697號、93年8 月30日
      營署建工字第0932914087號、93年9 月2 日營署建工字第
      0932914370號、93年9 月23日營署建工字第0932915725號
      等函影本為證（原審卷第41、42、43、45頁）。上訴人雖
      稱：(1)其自93年7 月28日起提送第五次送審圖書及預算，
      至93年9月2日止接獲被上訴人函文通知修正設計圖說，此
      期間為被上訴人審查期間，不應計入工期。(2)上訴人自93
      年9月3日起至同年月14日止，乃依據被上訴人之審查意見
      修正相關圖說及預算書，計約10日曆天，依工程慣例尚屬
      合理範疇。(3)自93年9 月15日至同年月29日接獲被上訴人
      通知修正設計圖說，此乃被上訴人之審查期間，不應計入
      工期。(4)自93年9 月30日起至同年10月14日止，乃依據被
      上訴人之審查意見修正相關圖說及預算書，計約14日曆天
      ，依工程慣例尚屬合理範疇，上訴人並於93年10月15日提
      送第七次送審圖說及預算書云云（原審卷第59頁）。簡言
      之，上訴人主張被上訴人審查圖說期間及其依審查意見修
      正圖面之期間均不應計入遲延。惟上訴人未能依被上訴人
      所核定之時程（原審卷第33、34頁）內完成其工作，且經
      被上訴人於93年5 月10日函請上訴人就含建築、水電、污
      水、空調、消防、景觀、植栽圖說及預算，最遲應於93年
      5 月31日前修正完成並檢送予被上訴人複審，已較合約所
      約定之期限延後，上訴人亦未依期限完成，上訴人於93年
      7 月28日始提出修正後之圖面，已逾期58日，業如前述，
      上訴人復未能舉證證明被上訴人之所以對其於93年7 月28
      日所提出之圖面仍有修正意見，係因不可歸責於其之事由
      所致，是其遽而主張被上訴人審查圖說期間及其依審查意
      見修正圖面之期間均不應計入遲延，要難謂有理由，仍應
      認上訴人應負自93年7月29日（被上訴人誤為93年7月28日
      ）起至93年10月15日止計逾期79日之遲延責任。
    3.93年11月16日計1日部分：
      被上訴人抗辯：兩造就系爭工程進行設計圖說、預算審查
      會議，會議結論就「工程設計圖說」及「預算書」需再修
      正，並請上訴人應分別於93年11月8 日及93年11月15日將
      「修正後工程設計圖說」及「修正後預算書」送交被上訴
      人審核（原審卷第48頁），惟上訴人遲至93年11月16日始
      將修正後之預算書送交被上訴人，有內政部營建置93年11
      月1日營署建工字第0932917819 號函、林世華建築師事務
      所93年11月16日0102DO-048號函在卷可憑（原審卷第46頁
      、49頁）。上訴人雖主張係因被上訴人於93年11月15日當
      日下午臨時要求加印預算書4 份，始導致修正後之工程設
      計圖說及預算書於93年11月16日上午始送達予被上訴人云
      云，惟93年11月16日上午上訴人事務所人員將預算書送達
      ，被上訴人相關人員即配合審查，並與上訴人之人員加班
      至當日晚間11時許，被上訴人之員工並協助指導上訴人之
      人員預算 PCCES（公共工程經費電腦估價系統）格式編制
      及修改，而依此一格式編制被上訴人早已於92年7 月間即
      有所要求（本院卷第104 頁之預算書審查意見表），上訴
      人迄93年11月16日所送之預算書仍未依指示格式編制，是
      此部分確實可歸責於上訴人事由而逾期 1天，與上訴人所
      指稱因加印4份預算書致生遲延1日應屬無關。是上訴人執
      此主張遲延不可歸責於己，亦無理由，應認上訴人應負93
      年11月16日計逾期1日之遲延責任。
  (五)綜上，依系爭契約第4條辦理期限(二)、第5條作業約定，及兩
    造於92年12月17日第二次設計協商會議（原審卷第35-3 7頁
    ），達成上訴人必須於93年4 月13日前完成所有施工圖說、
    預算審查及業管單位審查作業。然上訴人於93年4 月27日送
    達系爭工程第三次送審圖說及預算書，經被上訴人審查，並
    於同年5月5日與上訴人討論，其中除結構設計圖說審核完成
    外，其餘圖說及預算均需再辦理修正。被上訴人並於93年 5
    月10日以營署建工字第0932007452號函通知上訴人就含建築
    、水電、污水、空調、消防、景觀、植栽圖說及預算，最遲
    應於93年5 月31日前修正完成並檢送至被上訴人處複審，上
    訴人未能於上開最後期限完成前述圖說及預算，則上訴人總
    計逾期138日（計算式：58+79+1=138）。又被上訴人稱依系
    爭契約第21條，上訴人逾期138日所應扣除之違約金為2,462
    ,796元乙節，業據上訴人表示對違約金「數額」本身不爭執
    ，又被上訴人稱須預扣10%所得稅即267,695元乙節，亦為上
    訴人所是認（原審卷第62頁），上訴人對於被上訴人有2,67
    6,953 元之工程款債權，雖兩造均不爭執，惟扣除上開遲延
    違約金2,462,796元及所得稅267,695元後，上訴人對被上訴
    人已無工程款債權存在。從而，上訴人依系爭契約請求被上
    訴人給付工程款2,676, 953元及其遲延利息，即屬無據，應
    予駁回。本件上訴人既受敗訴判決，其假執行之聲請即失所
    依附，不應准許。
六、綜上所述，上訴人主張，為不足採，被上訴人抗辯尚屬可信
    ，是則上訴人執此主張被上訴人應給付工程款2,676, 953元
    云云，自屬無據。從而，上訴人主張本於契約之法律關係，
    請求被上訴人給付為無理由，不應准許。其假執行之聲請亦
    失所附麗，應併予駁回。原審為上訴人敗訴之判決，及駁回
    其假執行之聲請，並無不合。上訴意旨指摘原判決不當，求
    予廢棄改判，為無理由，應予駁回。
七、據上論結，本件上訴為無理由，依民事訴訟法第449條第1項
    、第78條，判決如主文。
中    華    民    國    99    年    2     月    10    日
                  民事第二庭
                      審判長法  官  吳謙仁
                            法  官  黃莉雲
                            法  官  蘇瑞華
正本係照原本作成。
如不服本判決，應於收受送達後20日內向本院提出上訴書狀，其
未表明上訴理由者，應於提出上訴後20日內向本院補提理由書狀
（均須按他造當事人之人數附繕本）上訴時應提出委任律師或具
有律師資格之人之委任狀；委任有律師資格者，另應附具律師資
格證書及釋明委任人與受任人有民事訴訟法第466條之1第1項但
書或第2項（詳附註）所定關係之釋明文書影本。
中    華    民    國    99    年    2     月    11    日
                            書記官  高澄純
附註：
民事訴訟法第466條之1（第1項、第2項）：
對於第二審判決上訴，上訴人應委任律師為訴訟代理人。但上訴
人或其他法定代理人具有律師資格者，不在此限。
上訴人之配偶、三親等內之血親、二親等內之姻親，或上訴人為
法人、中央或地方機關時，其所屬專任人員具有律師資格並經法
院認為適當者，亦得為第三審訴訟代理人。

司法院資訊處製作；財團法人民間司法改革基金會備份。
